【裁判字號】    98,訴,1279
【裁判日期】    990106
【裁判案由】    殺人未遂
【裁判全文】
臺灣高雄地方法院刑事判決              98年度訴字第1279號
公  訴  人  臺灣高雄地方法院檢察署檢察官
被      告  丙○○
指定辯護人  本院公設辯護人黃秋葉
上列被告因殺人未遂案件，經檢察官提起公訴（98年度偵字第16
187 號），本院判決如下：
    主  文
本件公訴不受理。
    理  由
一、公訴意旨略以：被告丙○○與告訴人乙○○曾係男女朋友關
    係，被告前因央求告訴人出借新臺幣（下同）2,000 元供其
    花用，遭告訴人所拒，且多次以電話聯繫告訴人，均未獲得
    回應，遂心生不滿，於民國98年5 月26日凌晨1 時許，酒後
    仗勢酒意，駕駛自用小客車前往告訴人位於高雄縣林園鄉○
    ○○路13 1巷15號之住處，適告訴人外出工作尚未返家，被
    告即在屋外等候，至同日凌晨1 時20分許，告訴人與員工甲
    ○○一同返回住處，被告立即下車上前質問告訴人何以拒接
    電話，雙方一言不合，被告竟萌生殺人之犯意，取出其平日
    放置在上開自小客車內之斧頭1 把後，先動手毆打告訴人，
    再將其壓倒在地，並口出：「今天要讓你死」等語，旋持斧
    頭朝告訴人之頭部砍去，幸經在場之甲○○上前制止，致被
    告所持之斧頭僅劃及告訴人之右大腿部位，衝突過程中告訴
    人則受有上背部、左足、右大腿等處挫傷之傷害。嗣員警據
    報到場將被告逮捕，並扣得上開斧頭1 把。因認被告涉犯刑
    法第271 條第2 項、第1 項之殺人未遂罪嫌等語。
二、證據能力部分：
  (一)證人乙○○於警詢中之證述：
    按被告以外之人於審判外之言詞或書面陳述，除法律有規定
    者外，不得作為證據，刑事訴訟法第159 條第1 項定有明文
    。查證人乙○○於警詢中之陳述為傳聞證據，且其陳述與審
    判中陳述不符部分亦無較為可信之特別情況，即無同法第15
    9 條之2 之適用餘地，亦無同法第159 條之3 所規定之情事
    ，是依前揭法條意旨，自不具證據能力。惟被告以外之人於
    審判外之陳述，雖不得以之直接作為認定犯罪事實與否之證
    據，但非不得作為彈劾證據，用來爭執被告、證人之證明力
    （最高法院96年度臺上字第1497號判決意旨參照），附此敘
    明。
  (二)證人乙○○、甲○○於偵查中之證述：
    按刑事訴訟法規定檢察官代表國家偵查犯罪、實施公訴，是
    檢察官依法本有訊問被告、證人、鑑定人之權，是證人於檢
    察官偵查中所為證述，原則上有證據能力。而被告之反對詰
    問權，係指訴訟上被告有在公判庭當面詰問證人，以求發現
    真實之權利，應認被告具有處分權，非不得由被告放棄對原
    供述人之反對詰問權。此與證據能力係指符合法律所規定之
    證據適格，而得成為證明犯罪事實存在與否之證據資格，性
    質上並非相同。而未經被告行使詰問權之被告以外之人於偵
    查中向檢察官所為之陳述，應屬尚未經被告行使反對詰問權
    ，而為未經完足調查之證據，非謂即無證據能力，不容許作
    為證據，最高法院95年度台上字第6675、6157號判決意旨可
    供參照。查本件證人乙○○、甲○○於偵查中所為之證述，
    業經基於證人身分於作證前具結，且證人乙○○、甲○○並
    均經本院依法傳喚於審理中具結作證，並給予被告及辯護人
    反對詰問之機會（院卷二第35、38、42、44頁），揆諸前揭
    說明，其等於偵查中之證述，自應均有證據能力，而得作為
    本案認定犯罪事實之依據。
  (三)按被告以外之人於審判外之陳述，雖不符前4 條之規定，而
    經當事人於審判程序同意作為證據，法院審酌該言詞陳述或
    書面陳述作成時之情況，認為適當者，亦得為證據，刑事訴
    訟法第159 條之5 第1 項定有明文。查本案認定事實所引用
    之卷內其餘證據資料，除原已符同法第159 條之1 至第159
    條之4 規定、及法律另有規定等傳聞法則例外規定，而得作
    為證據外，並無證據證明係公務員違背法定程式所取得，而
    檢察官、被告及辯護人於本院行準備程序時，均同意其作為
    本案證據之證據能力，且本院審酌前揭陳述作成時之情況，
    並無違法取證之瑕疵，亦認以之作為證據為適當，是本件有
    關被告以外之人於審判外之言詞或書面陳述等供述證據，依
    前揭法條意旨，自均得為證據。
三、訊據被告矢口否認有何殺人未遂之犯行，辯稱：當天是因為
    伊朋友戊○○委託伊還告訴人2000元，所以伊才去事發現場
    ，在現場沒有打告訴人，沒有拿斧頭，更沒有砍告訴人，不
    知道何人將斧頭拿出來，伊還沒下車就被告訴人在內的4 、
    5 個人圍毆云云。經查：
  (一)證人即告訴人乙○○於審理中證稱：案發前被告一直打電話
    罵伊，伊案發當日下班與甲○○一同回家，發現被告在伊家
    門口，並用車門擋住巷子讓伊沒辦法過，伊便下車質問被告
    為何打一整天的電話，被告回罵，雙方便發生衝突；後被告
    回到他的車上，開著門彎腰朝駕駛座下方拿斧頭，伊與甲○
    ○見狀便用被告之車門想要擋住被告，但被告還是衝出來，
    並拿斧頭向伊揮砍。第一刀沒砍到，伊有閃開並跌倒後，被
    告再砍第二刀並砍到伊大腿，有流一點血，伊也有用腳踢被
    告，後來被告斧頭被甲○○搶走，伊還躺在地上，被告還繼
    續徒手毆打伊全身等語（院卷二第32-35 、37頁），經核與
    其於偵查中之證述：被告拿起斧頭向伊揮砍，伊閃開並跌倒
    ，被告斧頭便順勢砍到伊的腳，診斷證明書中上背部的傷是
    被告用手打的等語相符（偵卷第14-15 頁）。又查證人甲○
    ○於審理中證稱：案發當日伊在場，有看到被告回車上拿斧
    頭，也有擋住被告駕駛座的車門不讓被告出來，後來伊和告
    訴人擋不住，被告就衝出來，並拿斧頭朝告訴人由上往下揮
    砍，告訴人就倒在地上，因為當時很緊張，沒有注意第一刀
    有沒有砍到，告訴人跌倒後，伊就把被告的斧頭搶過來丟在
    旁邊等語（院卷二第41、43-45 頁）；再查證人即告訴人之
    子翁茂峰亦於審理中證稱：當時伊本來在樓上睡覺，聽到很
    吵就下樓，沒有看到被告與告訴人爭執的過程，警方抵達現
    場時有看到甲○○從旁邊的花圃拿出斧頭，告訴人有受傷並
    去驗傷，在現場時也有聽到人講被告有拿斧頭砍告訴人等語
    （院卷二第29-30 、32頁）。是除告訴人就本件被告持斧頭
    向其揮砍致其受傷之過程業已陳述明確外，其所陳述之事發
    過程，亦與證人甲○○所述互核相符，又證人翁茂峰雖未目
    睹衝突過程，惟其亦證稱在現場有聽聞被告拿斧頭向告訴人
    揮砍之事，並見證人甲○○將斧頭交予警方，事後告訴人並
    有受傷等情，與前開告訴人及證人甲○○所為證述相互對照
    後，亦可證其等所述並非無據；再參以事發後告訴人確實受
    有上背部、左足、右大腿等處挫傷之傷害等情，有建佑醫院
    98 年5月26日診斷證明書1 份、告訴人腿部傷勢照片2 張在
    卷可查（警卷第18、20頁），且有扣案之斧頭1 把可證，是
    本件被告因與告訴人發生口角衝突，而持斧頭向告訴人揮砍
    ，告訴人因閃躲以致跌坐地面，被告復持斧頭向告訴人揮砍
    並砍及告訴人之右大腿，再徒手毆打告訴人，造成告訴人受
    有如上所示傷害等情，均已足堪認定。
  (二)被告雖以前開情詞置辯，惟查，若被告所辯其係經含告訴人
    在內之多人共同圍毆為真，則在此等狀況下，告訴人與被告
    自係正面相對，並無因被告反抗而使上背部有受傷之可能；
    惟告訴人所受傷勢包含上背部之瘀傷，已如前述，是被告所
    辯是否屬實，本非無疑。又被告於警詢、偵查中分別供稱：
    告訴人看見伊就罵說打電話是在打怎樣，並有3 、4 名男子
    毆打伊，伊才在車上持斧頭下車防身；見到告訴人後告訴人
    就罵說為什麼一直打電話給她，伊反問為何不能打，因為被
    2 名男子毆打才從駕駛座下方拿出斧頭等語（警卷第6 頁、
    偵卷第4 頁），直至本院行準備程序時始翻異前詞而辯稱並
    非其將斧頭持出，亦不知何人拿出斧頭云云，是其所述，顯
    然有前後矛盾不一之情形，是被告所辯，顯屬臨訟卸責之詞
    ，不足採信。
  (三)至建佑醫院98年8 月26日建佑院字第09800312號函雖表示：
    告訴人於98年5 月26日到院急診時，並無明顯斧頭之刀痕，
    而無法判定其傷勢是否係為斧頭造成之傷害等語（院卷一第
    50頁），惟自前開告訴人腿部傷勢照片可知，告訴人所穿長
    褲有破裂之情形，且長褲破裂處下方有細條狀傷痕，與一般
    遭銳利物品劃傷之情形類似；且該破裂處係在大腿內側靠近
    胯下處，並非一般易因跌倒碰撞致生傷害之膝蓋或腿部之外
    側，反與被告手持斧頭向跌倒在地之告訴人揮砍時之角度相
    符，是本院認告訴人此部傷勢確為被告持斧頭揮砍所致。故
    上開建佑醫院之函文內容，本院認尚不足為有利被告之認定
    。
四、至公訴意旨認被告涉有殺人未遂犯行，係以被告於警詢及偵
    查中之供述、證人乙○○於警詢及偵查中、證人甲○○偵查
    中之證述、扣押物品目錄表、扣案斧頭1 把、建佑醫院診斷
    證明書、證人乙○○受傷照片2 張等為其依據。
  (一)惟按刑法上殺人罪與傷害罪之區別，本視加害人有無殺意為
    斷，被害人所受之傷害程度，固不能據為認定有無殺意之唯
    一標準，但加害人之下手情形如何，於審究犯意方面，仍不
    失為重要參考資料，最高法院20年非字第104 號判例意旨參
    照。又按殺人與傷害人致死之區別，應以有無殺意為斷，其
    受傷之多寡，及是否為致命部位，有時雖可藉為認定有無殺
    意之心證，究不能據為絕對標準，最高法院18年上字第130
    、1309號判例意旨參照。是殺人罪與傷害罪主要之區別，乃
    視加害人有無殺意為斷，而傷害部位是否為致命、重要部位
    ，尚非認定殺意之絕對標準。
  (二)公訴人雖以被告持斧頭揮砍告訴人人體重要脆弱部位之頭部
    ，且事發時有口出：「今天要讓妳死」之語等情，而認被告
    有殺人犯意。惟被告與告訴人間於本件事發時仍為男女朋友
    關係，且平時相處情形至多僅有言語衝突，被告未曾對告訴
    人暴力相向等情，業經證人即告訴人於審理中證述明確（院
    卷二第36、39頁），是被告與告訴人間既無深仇大恨，2 人
    又為男女朋友之關係，且被告平時亦無暴力行為之習慣，難
    認被告僅因口角細故即能萌生殺害告訴人之犯意。
  (三)又查，被告經證人甲○○奪去手中之斧頭後，並無向證人甲
    ○○搶回斧頭朝告訴人繼續揮砍之動作，而係徒手毆打告訴
    人等情，亦經證人乙○○於審理中證述甚詳（院卷二第39頁
    ），而證人甲○○亦於審理中證稱：伊搶到斧頭之後就丟在
    旁邊，沒有注意被告是否有搶回斧頭的動作等語（院卷二第
    45頁），再參以當時告訴人跌坐地面，進一步閃躲或反擊之
    能力均屬降低，而扣案之斧頭對人體極具危險性，茍被告自
    始即基於殺人犯意而為，在告訴人處於弱勢之情形下，被告
    大可復自證人甲○○手中將斧頭搶回以繼續遂行其殺害告訴
    人之目的，惟被告並未如此，而係繼而徒手毆打告訴人；且
    本件告訴人所受傷勢並非甚為嚴重，若被告於行為之初確有
    殺害告訴人之意，縱使無從奪回該斧頭，然以徒手毆打之方
    式亦足以使告訴人產生更為嚴重之傷害，益徵被告於行為之
    初，並無致告訴人於死之犯意，而僅有傷害告訴人身體之犯
    意。
  (四)綜上所述，被告基於傷害之故意，持斧頭向告訴人揮砍並徒
    手毆打告訴人，使告訴人因而受有傷害，核其所為係構成刑
    法第277 條第1 項之普通傷害罪，公訴人認被告係涉犯刑法
    第271 條第2 項、第1 項之殺人未遂罪嫌，容有誤會。
五、按刑法第277 條第1 項之普通傷害罪，依同法第287 條前段
    之規定，須告訴乃論；告訴乃論之罪，其告訴經撤回者，法
    院應諭知不受理之判決，刑事訴訟法第303 條第3 款亦定有
    明文。又告訴乃論之罪，告訴人於第一審辯論終結前得撤回
    其告訴，倘法院認被告無殺人故意，改依刑法第277 條第1
    項之傷害罪處斷，該條項之罪，須告訴乃論，既經告訴人於
    檢察官偵查中具狀撤回告訴，自應諭知不受理之判決，最高
    法院47年台非字第41號判例意旨可供參照。是檢察官以殺人
    未遂罪提起公訴，而法院認應以普通傷害罪論者，倘告訴人
    於第一審言詞辯論終結前撤回告訴者，自應諭知不受理之判
    決。經查，告訴人於本院審理中既已明確表示撤回本件告訴
    （院卷二第55頁），揆諸前揭法條及判例意旨，本院自應諭
    知不受理之判決。
據上論斷，應依刑事訴訟法第303 條第3 款，判決如主文。
本案經檢察官丁○○到庭執行職務。
中    華    民    國    99    年    1     月    6     日
            刑事第九庭  審判長  法  官  鄭詠仁
                                法  官  謝枚霏
                                法  官  黃沛文
以上正本證明與原本無異。
如不服本判決應於收受送達後10日內向本院提出上訴書狀，並應
敘述具體理由；如未敘述上訴理由者，應於上訴期間屆滿後20日
內向本院補提理由書（均須按他造當事人之人數附繕本）「切勿
逕送上級法院」。
中    華    民    國    99    年    1     月    6     日
                                書記官  鄧思辰

司法院資訊處製作；財團法人民間司法改革基金會備份。
